【裁判字號】    96,上更(一),363
【裁判日期】    970122
【裁判案由】    偽造有價證券等
【裁判全文】
台灣高等法院刑事判決             96年度上更(一)字第363號
上  訴  人
即  被  告  丁○○
            丙○○
共      同
選任辯護人  李尚澤律師
上列上訴人等因偽造有價證券等案件，不服台灣板橋地方法院八
十九年度訴字第一六六三號，中華民國九十一年十一月二十六日
第一審判決（起訴案號：台灣板橋地方法院檢察署八十八年度偵
續一字第三八號、八十九年度偵字第一五八五六號），提起上訴
，本院判決後經最高法院發回更審，本院更為判決如下：
    主  文
原判決撤銷。
丁○○、丙○○均無罪。
    理  由
一、公訴意旨略以：上訴人即被告丁○○、丙○○為配偶關係，
    亦係台北縣板橋市○○街四十六號廣佳建設股份有限公司（
    下稱廣佳公司）開創時之股東（其中丁○○係實際發起人兼
    負責人，嗣退出該公司，改由乙○○任負責人），渠二人意
    圖為自己不法之所有，基於概括之犯意聯絡，明知不實亦未
    經廣佳公司負責人乙○○之授權，竟至遲於民國八十六年七
    月二十四日前之某日，盜用渠二人所持有以廣佳公司名義在
    前台灣省合作金庫營業部申設之帳戶（下稱廣佳公司合庫帳
    戶）所用之公司印章及負責人乙○○印章，偽以廣佳公司名
    義，虛開票號TH001405號、發票日為八十五年六月五日、到
    期日為八十六年六月三十日、面額新台幣（下同）八百萬元
    、未指定受款人之本票一張（下稱系爭本票），由丙○○收
    執；復配合另行偽造簽約日為八十五年六月五日之廣佳公司
    向丙○○借款四百六十萬元之借據及借款切結書各一份，進
    而於八十六年七月二十四日，由丙○○檢具系爭本票，向台
    灣板橋地方法院（下稱板院）聲請准予強制執行，使板院於
    八十六年八月七日以八十六年度票字第四八０五號裁定系爭
    本票准予強制執行，而丙○○並據此執行名義，聲請查封廣
    佳公司於八十六年十月間所起造坐落台北市○○區○○段一
    小段二四六地號之土地及建物，致使廣佳公司為免受強制執
    行，不得已與之達成協議給付上開票款，以上均足生損害於
    廣佳公司與負責人及其他股東之相關權益。案經廣佳公司訴
    請偵辦，因認丁○○、丙○○均涉犯刑法第二百零一條第一
    項偽造有價證券、第二百十條偽造私文書及第三百三十九條
    第一項詐欺取財罪嫌云云。
二、按犯罪事實應依證據認定之，無證據不得認定犯罪事實；又
    不能證明被告犯罪者，應諭知無罪之判決，刑事訴訟法第一
    百五十四條第二項及第三百零一條第一項分別定有明文。而
    所謂認定犯罪事實之證據，係指足以認定被告確有犯罪行為
    之積極證據而言，該項證據自須適合於被告犯罪事實之認定
    ，始得採為斷罪資料，如未能發現相當證據，或證據不足以
    證明，自不能以推測或擬制之方法，以為裁判之基礎。又告
    訴人之指訴係以使被告受刑事訴追為目的，是其陳述是否與
    事實相符，仍應調查其他證據以資審認。次按刑法上所謂偽
    造有價證券，以無權簽發之人冒用他人名義簽發為要件，如
    果行為人基於本人之授權，或其他原因有權簽發者，則與無
    權之偽造行為不同（最高法院五十三年度台上字第一八一０
    號判例意旨參照）。
三、查公訴人據以認定丁○○、丙○○涉有上述偽造有價證券、
    偽造私文書及詐欺取財罪嫌，無非係以告訴人廣佳公司負責
    人乙○○之指訴、系爭本票、借據、借款切結書、廣佳公司
    合庫帳戶相關資金往來資料等為憑。惟訊據丁○○、丙○○
    均堅詞否認有何被訴之犯行，辯稱：系爭本票、借據、借款
    切結書確係乙○○向丙○○借貸四百六十萬元後所交付，乙○○於板院另案審理丁○○被訴詐欺案件時已供承該本票、
    文書內所蓋具廣佳公司合庫帳戶之大小章（即廣佳公司及乙○○之印鑑章）均由伊自行保管，渠二人豈能盜用而得偽造
    該本票、文書？又該四百六十萬元係以游進益應退還丁○○
    之七百萬元與廣佳公司應退還游進益之二百四十萬元相抵後
    ，由游進益將差額四百六十萬元匯予丁○○後，丁○○於八
    十五年六月五日再匯入廣佳公司合庫帳戶，乙○○並曾委由
    甲○○於八十五年六月十一日及同年月二十一日領取部分款
    項辦理匯款，益見廣佳公司合庫帳戶之印鑑章均在乙○○保
    管之中等語。
四、經查：
  (一)丙○○確於八十六年七月二十四日執系爭本票向板院聲請裁
    定強制執行獲准，有板院八十六年度票字第四八０五號卷影
    本所附之聲請狀、系爭本票、裁定等資料可憑。
  (二)丙○○於八十六年九月二十四日持上開民事裁定及確定證明
    書為執行名義，向板院聲請查封廣佳公司所有坐落台北市○○區○○段一小段二四六地號之土地及其上建物，旋經於同
    年月二十六日以廣佳公司無可供執行之財產，請求核發債權
    憑證結案，有板院八十六年度執字第一二六八八號民事執行
    卷宗所附之聲請狀、債權憑證可稽。嗣丙○○持該債權憑證
    向上開土地所在之台灣士林地方法院（下稱士院）聲請查封
    上開土地全部等情，亦有士院八十六年十月六日查封函附卷
    足按（見八十七年度偵字第六一九二號卷一第一七、一八頁
    ）。
  (三)上開土地於八十六年十月九日完成查封登記，至八十七年八
    月二十八日塗銷查封。其間廣佳公司曾由乙○○之友許銘宗
    代理，丙○○由丁○○代理，於八十七年八月二十一日立據
    表明廣佳公司願於八十七年八月二十一日交付三百萬元予丙○○，另交付面額五百萬元之本票一張，丙○○同意不再查
    封上開土地，嗣丙○○於八十七年九月三日收得廣佳公司之
    五百萬元即期支票等情，有上開土地登記資料（見本院上訴
    字卷第一二三至一二四頁）、丙○○與廣佳公司之書據、收
    據、支票（見八十七年度偵字第六一九二號卷二第五六、五
    七頁）等附卷可參。
  (四)系爭本票、借據、借款切結書所蓋具廣佳公司、乙○○之印
    章，係廣佳公司合庫帳戶之印鑑章一節，為丁○○、丙○○
    及乙○○所不爭，並有系爭本票、借據、借款切結書及合庫
    函送之廣佳公司合庫帳戶印鑑卡附卷可供比對，經核相符（
    見板院八十六年度票字第四八０五號卷影本第七頁，八十七
    年度偵字第六一九二號卷一第二七、二八頁，原審卷二第二
    四頁）。
  (五)證人即上開土地之建築工地主任郭信雄於本院更審前次審理
    時證稱：當上開土地遭士院查封時，彼曾告知乙○○，乙○○僅表示伊會去處理，並未提及伊無積欠丙○○八百萬元，
    又上開土地被查封之後，伊有建議雙方解決之方式，即廣佳
    公司先付給丙○○三百萬元，撤封後於購買建物之客戶貸款
    後再清償五百萬元，自彼告知乙○○至廣佳公司與丙○○雙
    方解決，其間經過年餘等語（見本院上訴字卷第一三二至一
    三四頁）。核證人郭信雄所述內容，與前揭(三)所引據之登記
    資料、書據、收據等相符，自堪信為真實。矧乙○○於本院
    本次準備程序中亦自承郭信雄為伊兄等情（見本院卷一第四
    五頁），益見郭信雄所述當無偏頗於丁○○、丙○○之理。
  (六)綜合前揭(一)至(五)所論述，倘系爭本票確屬丁○○、丙○○所
    偽造並持以行使，進而聲請法院強制執行廣佳公司之財產，
    則廣佳公司顯係被害人，既得依刑事訴訟程序尋求救濟，亦
    得循民事訴訟程序得獲保障，且廣佳公司已於八十七年三月
    十九日訴請偵辦丙○○偽造系爭本票案件（見八十七年度偵
    字第六一九二號卷一第一頁），則廣佳公司何須在八十七年
    八月二十一日及八十七年九月三日猶給付丙○○共高達八百
    萬元之與系爭本票面額相同之款項？足見丁○○、丙○○辯
    稱系爭本票非屬偽造，尚非全然不可採信。
  (七)丁○○、廣佳公司與案外人游進益曾於八十五年五月二十八
    日立具協議書，協議：台北市○○區○○段二小段十二地號
    土地歸游進益所有；台北市○○段○○段二四六等地號土地
    歸廣佳公司所有；游進益需退還丁○○入股資金七百萬元，
    廣佳公司應退還游進益入股資金二百四十萬元，合併計算後
    ，由游進益退還丁○○四百六十萬元，並以游葉寶蘭設於板
    信商業銀行帳戶支票（票號TJ0000000，八十五年六月三日
    ，面額四百六十萬元）為交付等情，有協議書一紙、板信商
    業銀行支票存款交易明細表在卷足憑（見八十八年度偵續一
    字第三八號卷第六五、一一二頁）。而丁○○於八十五年六
    月五日將四百六十萬元匯入廣佳公司合庫帳戶，復有前板橋
    信用合作社匯出匯款回執聯一紙在卷可按（見八十八年度偵
    續一字第三八號卷第六四頁）。丁○○、丙○○辯稱渠二人
    與廣佳公司間有該筆匯款存在，亦非無據。
  (八)細繹前揭卷附系爭本票、借據、借款切結書所載內容：系
    爭本票為廣佳公司所簽發，發票日為八十五年六月五日、到
    期日為八十六年六月三十日、面額八百萬元、未指定受款人
    ；借據為廣佳公司於八十五年六月五日所立，內容為廣佳
    公司向丙○○借款四百六十萬元，廣佳公司應於八十六年六
    月三十日前清償本金及利息共計五百萬元，廣佳公司另立借
    款切結書及商業本票，金額八百萬元，到期日八十六年六月
    三十日各一份給丙○○以保證其債權；借款切結書為廣佳
    公司於八十五年六月五日所立，並有丁○○為見證人，內容
    為廣佳公司向丙○○借款四百六十萬元，並開立收據一張給
    丙○○收執，廣佳公司切結於八十六年六月三十日前償還本
    金及利息共計五百萬元，逾期未還，廣佳公司切結支付懲罰
    賠償金三百萬元，廣佳公司並開立金額八百萬元，到期日為
    八十六年六月三十日之商業本票一張給丙○○以保證其債權
    等情。足見系爭本票、借據、借款切結書，均係在於丁○○
    曾匯款四百六十萬元入廣佳公司合庫帳戶後所致生，尚非全
    屬無中生有。丁○○於本院審理時，雖辯稱：游進益用以與
    廣佳公司相抵之二百四十萬元，亦應計入廣佳公司積欠之債
    務云云，雖與上開事證顯不相符而不足憑採，但尚難據此即
    率認系爭本票、借據、借款切結書為偽造。
  (九)廣佳公司合庫帳戶於八十五年六月五日收得四百六十萬元後
    ，曾於八十五年六月十一日及同年月二十一日分別匯款五十
    萬元及一百十萬元至台灣川木建設有限公司（下稱川木公司
    ，丁○○為負責人），而該二次匯款之匯款單據為甲○○所
    書寫，有法務部調查局九十六年九月十一日調科貳字第0960
    0387760號鑑定書附本院更一字卷一可稽。而查卷附合庫八
    十八年四月二十二日合金營櫃字第二五三四號函附廣佳公司
    合庫帳戶交易明細及相關傳票等資料（見八十八年度偵續字
    第八三號卷第五０至五四頁），八十五年六月十一日，係以
    蓋具廣佳公司及乙○○之印鑑章提領六十萬元，並將其中五
    十萬元匯給川木公司（並付手續費三十一元），餘額九萬九
    千九百六十九元另製轉帳收入傳票；八十五年六月二十一日
    係以蓋具廣佳公司及乙○○之印鑑章提領一百十萬元，全部
    匯給川木公司（另付手續費三十一元），可見甲○○不僅負
    責匯款，亦負責提款，應可認定無誤。
  (十)至於證人甲○○於本院更審審理時雖指稱彼僅受丁○○之囑
    辦理上開匯款事宜，未負責提款，又彼當時並不識乙○○云
    云。然查：甲○○曾因投資川木公司一事與丁○○有糾紛
    ，而於八十五年十月十八日告訴丁○○詐欺（即板院八十六
    年度易字第四０六０號，該案判決丁○○無罪確定，下稱呂
    案），彼之證言是否可信，已有可疑。甲○○所稱只負責
    匯款，不負責提款，與前揭(九)事證不符。乙○○於呂案初
    自承伊於八十五年四月間即認識甲○○，嗣改稱早在八十四
    年底、八十五年初即認識甲○○等語（見呂案卷一影本第一
    ０五頁、一六五頁背面），甲○○之說詞顯然不實，亦不足
    採為不利丁○○之證據。丁○○、丙○○辯稱：甲○○係受
    乙○○之囑，持蓋具廣佳公司合庫帳戶之印鑑章之取款憑條
    辦理領款、匯款等情，應非無可能。該部分固因乙○○否認
    ，及甲○○故意迴避而難以明確認定，但究不足憑以為不利
    丁○○、丙○○之證據。何況，若證人甲○○所述屬實，則
    八十五年六月十一日、同年月二十一日當時，廣佳公司既係
    由丁○○實際掌管業務，則廣佳公司合庫帳戶之印鑑章應屬
    丁○○有權管領使用之物，而丁○○確曾匯款四百六十萬元
    入廣佳公司合庫帳戶，已如上述，則丁○○為廣佳公司簽發
    系爭本票、書立借據、借款切結書等，更不生偽造、詐欺之
    問題。
五、此外，復查無其他積極事證足以證明丁○○、丙○○有公訴
    意旨所指偽造系爭本票持以行使而詐欺、偽造借據、借款切
    結書等犯行；從而，丁○○、丙○○犯罪尚屬不能證明，原
    審未詳加調查，細心勾稽，遽認渠二人有偽造系爭本票持以
    行使而詐欺，又偽造借據、借款切結書持以行使，而為渠二
    人均有罪之認定，並予以論罪科刑，應有未洽。丁○○、丙○○執以上訴，即非無理由，應由本院將原判決予以撤銷，
    改為丁○○、丙○○均無罪之諭知。
據上論斷，應依刑事訴訟法第三百六十九條第一項前段、第三百
六十四條、第三百零一條第一項，判決如主文。
本案經檢察官游明仁到庭執行職務。
中    華    民    國    九十七  年    一  月  二十二  日
                  刑事第二十庭  審判長法  官  楊貴雄
                                      法  官  鄧振球
                                      法  官  林立華
以上正本證明與原本無異。
檢察官如不服本判決，應於收受送達後十日內向本院提出上訴書
狀，其未敘述上訴之理由者並得於提起上訴後十日內向本院補提
理由書（均須按他造當事人之人數附繕本）。
                                      書記官  廖月女
中    華    民    國    97    年    1     月    23    日


司法院資訊處製作；財團法人民間司法改革基金會備份。
